ACORDAO-COMPLETO-2523711

ACÓRDÃO 1131/2022 ATA 6/2022 - SEGUNDA CÂMARA

VISTOS, relatados e discutidos estes autos em que se apreciam atos de aposentadorias emitidos pelo Tribunal Superior do Trabalho,
	ACORDAM os Ministros do Tribunal de Contas da União, reunidos em sessão da Segunda Câmara, diante das razões expostas pelo Relator, e com fundamento no art. 71, incisos III e IX, da Constituição Federal de 1988, c/c os arts. 1º, inciso V, 39, inciso II, e 45 da Lei 8.443/1992, e ainda com o art. 260, § 1º, 261, caput e § 1º, e 262, caput e § 2º, do Regimento Interno do TCU, em:
	9.1. considerar ilegais as aposentadorias de Eliana de Sousa Araujo e Marcia Fernandes dos Santos, negando o registro aos atos correspondentes;
	9.2. esclarecer à unidade de origem que, a despeito da negativa de registro da aposentadoria das interessadas, os "quintos" ou "décimos" de funções comissionadas incorporados após a edição da Lei 9.624/1998, uma vez amparados por decisão judicial transitada em julgado, poderão subsistir, nos exatos termos da modulação de efeitos estabelecida pelo Supremo Tribunal Federal no Recurso Extraordinário 638.115, sendo desnecessária, assim, a emissão de novos atos concessórios;
	9.3. encaminhar cópia deste acórdão ao Tribunal Superior do Trabalho, determinando-lhe que, no prazo de 15 (quinze) dias, dê ciência desta decisão às interessadas;

Atos de aposentadoria.

Segunda Câmara

Tribunal Superior do Trabalho.

3. Interessados: Eliana de Sousa Araujo (XXX.428.001-XX); Marcia Fernandes dos Santos (XXX.553.451-XX).

13.1. Ministros presentes: Augusto Nardes (na Presidência), Aroldo Cedraz, Bruno Dantas (Relator) e Antonio Anastasia.
13.2. Ministros-Substitutos presentes: Marcos Bemquerer Costa e André Luís de Carvalho.

BRUNO DANTAS

Trata-se de atos de aposentadorias, emitidos pelo Tribunal Superior do Trabalho em favor de Eliana de Sousa Araujo e Marcia Fernandes dos Santos, submetidos à apreciação do Tribunal de Contas da União, nos termos do art. 71, inciso III, da Constituição Federal.
2.	A secretaria responsável pela análise da demanda não identificou irregularidades nos atos, razão pela qual propõe a legalidade e registro das concessões, nos termos da seguinte instrução (peça 6) , que contou com a anuência do corpo diretivo da unidade (peça 7) :
"INTRODUÇÃO
1. Trata-se de atos de aposentadoria, submetidos, para fins de registro, à apreciação do Tribunal de Contas da União (TCU) , de acordo com o art. 71, inciso III, da Constituição Federal.  Os atos foram cadastrados e disponibilizados ao TCU por intermédio do Sistema e-Pessoal, na forma do art. 2º e 4º da Instrução Normativa TCU 78/2018.
2. Os atos desse processo pertencem às seguintes unidades:
2.1. Unidade emissora: Tribunal Superior do Trabalho.
2.2. Unidade cadastradora:  Tribunal Superior do Trabalho.
2.3. Subunidade cadastradora: Secretaria de Gestão de Pessoas - SEGPES/TST.
EXAME TÉCNICO
Procedimentos aplicados
3. Os procedimentos para exame, apreciação e registro de atos de pessoal encontram-se estabelecidos na Instrução Normativa TCU 78/2018 e na Resolução TCU 206/2007. Essas normas dispõem que os atos de pessoal disponibilizados por meio do e-Pessoal devem ser submetidos previamente a críticas automatizadas, com base em parâmetros predefinidos.
4. As críticas das informações cadastradas na etapa de coleta do ato foram elaboradas e validadas levando-se em conta as peculiaridades de cada ato. Os itens verificados nessa etapa são inerentes a dados cadastrais, fundamentos legais, mapa de tempo, ficha financeira, assim como eventuais ocorrências de acumulação. Trata-se de verificações abrangentes, minuciosas e precisas e sem a necessidade de ação humana e, portanto, menos suscetível a falhas. As críticas aplicadas estão discriminadas no sistema, no Menu e-Pessoal, opção 'Crítica', que podem ser acessadas mediante concessão de perfil específico a servidores do TCU responsáveis pela análise.
5. Além das críticas automatizadas, há verificação humana adicional no caso de haver alertas do sistema ou informações não formatadas, como esclarecimentos do gestor ou do controle interno.  
6. As críticas também consideram os registros do Sistema Integrado de Administração de Recursos Humanos (Siape) . O Siape disponibiliza informações atualizadas sobre as parcelas que integram os proventos, diferentemente, portanto, do e-Pessoal, que informa as parcelas no momento do registro do ato. 
7. Essa confrontação com o Siape fornece uma visão atual e verdadeira da situação, o que permite descaracterizar irregularidades e inconsistências que, embora constantes do e-Pessoal, já foram corrigidas.
8. As verificações detectadas nos atos encontram-se discriminadas na aba de pendências de cada ato no sistema e-Pessoal, bem como nos espelhos dos atos contemplados por esta instrução.
Exame das Constatações
9. Ato: 21432/2019 - Inicial - Interessado: ELIANA DE SOUSA ARAUJO - CPF: XXX.428.001-XX
9.1. Parecer do Controle Interno: considerar o ato Legal com esclarecimentos. Justificativa:  a) O presente formulário do e-Pessoal foi reenviado após atendimento da recomendação promovida em 15/10/2020, sendo mantido o mesmo parecer da unidade de controle interno considerando o entendimento que vigorava a época da concessão do benefício previdenciário acerca das parcelas carreadas para os proventos da ex-servidora; b) Em relação à VPNI (quintos/décimos) , convém esclarecer que o Supremo Tribunal Federal deliberou favoravelmente à manutenção da vantagem aos servidores que incorporaram parcelas no período entre 8/4/1998 e 4/9/2001 fundadas em decisão judicial transitada em julgado, conforme decisão prolatada nos autos do Recurso Extraordinário ¿ RE 638115/CE, na sessão virtual de 11 a 17/10/2019, publicada no DJE de 08/5/2020, que transitou em julgado em 17/9/2020. Ademais os servidores desta Casa encontram-se amparados pela decisão judicial impetrada pelo Sindjus-DF, AO 0012092-54.2005.4.01.3400, com trânsito em julgado em 12/7/2010. Documentos anexados a este formulário; 
9.2. Constatações e análises: 
9.2.1. O Controle interno emitiu parecer pela legalidade com esclarecimentos.
a. Justificativa do Gestor de Pessoal: Não há. Verificação efetuada no âmbito do TCU.
b. Análise do Controle Interno:  Não há. Verificação efetuada no âmbito do TCU.
c. Análise da Equipe Técnica: Legal
Os esclarecimentos apontados pelo Controle Interno são irrelevantes para a análise da legalidade do ato ou já foram analisados em crítica específica do e-Pessoal.
9.2.2. Houve o registro de pelo menos uma rubrica com 'Denominação para análise pelo TCU = Vantagem de caráter pessoal (2903 - VANTAGEM PESSOAL LEI 9.527/97 - INA  (Vantagem de caráter pessoal - Incorporação de quintos/décimos de função) - R$ 3.961,77) .
a. Justificativa do Gestor de Pessoal: Não há. Verificação efetuada no âmbito do TCU.
b. Análise do Controle Interno:  Não há. Verificação efetuada no âmbito do TCU.
c. Análise da Equipe Técnica: Legal
Incorporação de décimos de acordo com a legislação e a jurisprudência deste Tribunal.
9.3. O quadro resumo de ocorrências e, quando for o caso, o detalhamento da norma legal e da jurisprudência para as inconsistências acima elencadas encontra-se no anexo II dessa instrução. 
9.4. Encaminhamento do ato: 
9.4.1. Considerar LEGAL e conceder o registro do ato de ELIANA DE SOUSA ARAUJO. 
10. Ato: 1558/2020 - Inicial - Interessado: MARCIA FERNANDES DOS SANTOS - CPF: XXX.553.451-XX
10.1. Parecer do Controle Interno: considerar o ato Legal com esclarecimentos. Justificativa:  Em relação à VPNI (quintos/décimos) , convém esclarecer que o Supremo Tribunal Federal deliberou favoravelmente à manutenção da vantagem aos servidores que incorporaram parcelas no período entre 8/4/1998 e 4/9/2001 fundadas em decisão judicial transitada em julgado, conforme decisão prolatada nos autos do Recurso Extraordinário nº 638115/CE, na sessão virtual de 11 a 17/10/2019. Ademais os servidores desta Casa encontram-se amparados pela decisão judicial impetrada pelo Sindjus-DF, AO 0012092-54.2005.4.01.3400, com trânsito em julgado em 12/7/2010. Documentos anexados a este formulário.
10.2. Constatações e análises: 
10.2.1. Houve o registro de pelo menos uma rubrica com 'Denominação para análise pelo TCU = Vantagem de caráter pessoal (2903 - VANTAGEM PESSOAL LEI 9.527/97 - INA  (Vantagem de caráter pessoal - Incorporação de quintos/décimos de função) - R$ 2.121,65) .
a. Justificativa do Gestor de Pessoal: Não há. Verificação efetuada no âmbito do TCU.
b. Análise do Controle Interno:  Não há. Verificação efetuada no âmbito do TCU.
c. Análise da Equipe Técnica: Legal
A incorporação de décimos está de acordo com a legislação e a jurisprudência deste Tribunal.
10.2.2. O Controle interno emitiu parecer pela legalidade com esclarecimentos.
a. Justificativa do Gestor de Pessoal: Não há. Verificação efetuada no âmbito do TCU.
b. Análise do Controle Interno:  Não há. Verificação efetuada no âmbito do TCU.
c. Análise da Equipe Técnica: Legal
Os esclarecimentos apontados pelo Controle Interno são irrelevantes para a análise da legalidade do ato ou já foram analisados em crítica específica do e-Pessoal.
10.3. O quadro resumo de ocorrências e, quando for o caso, o detalhamento da norma legal e da jurisprudência para as inconsistências acima elencadas encontra-se no anexo II dessa instrução. 
10.4. Encaminhamento do ato: 
10.4.1. Considerar LEGAL e conceder o registro do ato de MARCIA FERNANDES DOS SANTOS. 
CONCLUSÃO
11. A abrangência e a profundidade das verificações levadas a efeito fundamentam convicção de que os atos 1558/2020 e 21432/2019 podem ser apreciados pela legalidade, em razão de não terem sido encontradas irregularidades nos atos, de acordo com o item Exame das Constatações desta instrução.
PROPOSTA DE ENCAMINHAMENTO
12. Ante o exposto, com fundamento no art. 71, inciso III, da Constituição Federal, no art. 1º, inciso V, e art. 39, incisos I e II, da Lei 8.443/1992, no art. 260 do Regimento Interno do Tribunal de Contas da União, propõe-se: 
12.1. Considerar LEGAIS e conceder o registro dos atos de MARCIA FERNANDES DOS SANTOS e ELIANA DE SOUSA ARAUJO."
3.	O Ministério Público junto ao Tribunal de Contas, por sua vez, representado pelo Procurador Rodrigo Medeiros de Lima, conclui pela ilegalidade dos atos, conforme o seguinte parecer (peça 8) :
"Trata-se da análise dos atos iniciais das aposentadorias de Eliana de Sousa Araújo (peça 3) e Márcia Fernandes dos Santos (peça 4) , emitidos pelo Tribunal Superior do Trabalho.
2. Após análise das concessões a Sefip propôs a legalidade e registro dos atos (peça 6, p. 2-4) .
3. Consta dos atos pagamento de parcela de quintos incorporados após 8/4/1998. A incorporação de quintos/décimos decorrentes do exercício de funções comissionadas após 8/4/1998, data da vigência da Lei 9.624/1998, contraria a pacífica jurisprudência do TCU e do Supremo Tribunal Federal (STF) que, no âmbito do Recurso Extraordinário (RE) 638.115, fixou a seguinte tese de repercussão geral: 'ofende o princípio da legalidade a decisão que concede incorporação de quintos pelo exercício de função comissionada no período entre 8.4.1998 até 4.9.2001, ante a carência de fundamento legal'.
4. No entanto, no julgamento dos segundos embargos de declaração no RE 638.115, o STF modulou os efeitos da decisão de forma a permitir que, no caso de concessões administrativas ou com base em decisão judicial não transitada em julgado, a parcela de quintos/décimos não seja imediatamente suprimida dos proventos dos interessados. A modulação de efeitos permitiu a conversão de tal parcela, incorporada após 8/4/1998, em parcela compensatória a ser absorvida por quaisquer reajustes futuros. Porém, se houver decisão judicial transitada em julgado a amparar o pagamento da parcela, esta estará imune de absorção.
5. Foi informado nos atos que a incorporação de quintos após 8/4/1998 tem amparo em decisão judicial proferida na Ação Ordinária 2005.34.00.012112-9/DF, transitada em julgado em 12/7/2010, ajuizada pelo Sindicato dos Trabalhadores do Poder Judiciário e do Ministério Público da União no Distrito Federal - SINDJUS/DF (peça 3, p. 12-54; peça 4, p. 12-35) .
6. Registra-se que a existência de decisão judicial transitada em julgado amparando o pagamento de parcelas de quintos incorporados após 8/4/1998, não tem o condão de transformar o ato ilegal em legal. Todavia, o pagamento da parcela poderá subsistir, nos exatos termos da deliberação do STF no RE 638.115. É nesse sentido a jurisprudência do TCU, a exemplo do Acórdão 18214/2021-TCU-Primeira Câmara.
7. Em razão do exposto, este representante do Ministério Público de Contas da União discorda da proposta da unidade técnica, e opina pela ilegalidade e negativa de registro dos atos, e sugere a expedição de determinação à unidade jurisdicionada para que verifique se, de fato, as interessadas são beneficiárias da referida ação ordinária, e observe a modulação de efeitos da decisão do STF no RE 638.115 em relação à parcela de quintos deferida às inativas após 8/4/1998.
8. Assim, se as parcelas incorporadas com amparo em funções comissionadas exercidas após 8/4/1998 estiverem efetivamente amparadas por decisão judicial transitada em julgado, deverão ter seu pagamento mantido, nos exatos termos da modulação de efeitos estabelecida pelo STF no RE 638.115, sendo desnecessária, nesse caso, a emissão de novos atos concessórios."
	É o relatório.

não há.

Procurador Rodrigo Medeiros de Lima.

ATO DE PESSOAL. incorporação de quintos decorrentes do exercício de função comissionada no período compreendido entre a edição da Lei 9.624/1998 e a edição da medida provisória 2.225-45/2001. aplicação do entendimento firmado pelo supremo tribunal federal no recurso extraordinário 638.115. ilegalidade do ato. ESCLARECIMENTO. ciência.

APOSENTADORIA (APOS)

Secretaria de Fiscalização de Integridade de Atos e Pagamentos de Pessoal e de Benefícios Sociais (Sefip).

Cuida o processo de atos de aposentadoria emitidos pelo Tribunal Superior do Trabalho em favor de Eliana de Sousa Araujo e Marcia Fernandes dos Santos.
No mérito, a secretaria especializada sugere a legalidade dos atos e seus respectivos registros.
O Ministério Público de Contas, por sua vez, propõe a ilegalidade e a negativa de registro das concessões, por identificar que elas contemplam parcelas de quintos em desacordo com a legislação de regência.
Manifesto-me de acordo com a essência do entendimento do Parquet de Contas, adotando aqui, como razões de decidir, os fundamentos ali sustentados, com ajustes na forma de encaminhamento, conforme as seguintes considerações.
Sobre a incorporação de quintos após a edição da Lei 9.624/1998, impõe-se rememorar a compreensão firmada pelo Supremo Tribunal Federal no âmbito do Recurso Extraordinário 638.115, momento em que, em sede de repercussão geral, foi decidido que "ofende o princípio da legalidade a decisão que concede a incorporação de quintos pelo exercício de função comissionada no período de 8/4/1998 até 4/9/2001, ante a carência de fundamento legal".
Ainda por ocasião do RE 638.115, foi prolatada, em sede de embargos de declaração, decisão modulatória dos efeitos do sobredito entendimento, nos seguintes termos:
"Inicialmente, o Tribunal, por maioria, resolvendo questão de ordem suscitada pelo Ministro Dias Toffoli (Presidente) , deliberou que, para a modulação dos efeitos de decisão em julgamento de recursos extraordinários repetitivos, com repercussão geral, nos quais não tenha havido declaração de inconstitucionalidade de ato normativo, é suficiente o quórum de maioria absoluta dos membros do Supremo Tribunal Federal, vencido o Ministro Marco Aurélio, que diverge quanto à formulação da questão de ordem e quanto ao seu mérito. Votaram na questão de ordem os Ministros Luiz Fux e Roberto Barroso. Na sequência, o Ministro Dias Toffoli (Presidente) proclamou o resultado do julgamento deste recurso, ocorrido na sessão virtual de 11.10.2019 a 17.10.2019: 'O Tribunal, por maioria, acolheu parcialmente os embargos de declaração, com efeitos infringentes, para reconhecer indevida a cessação imediata do pagamento dos quintos quando fundado em decisão judicial transitada em julgado, vencida a Ministra Rosa Weber, que rejeitava os embargos. No ponto relativo ao recebimento dos quintos em virtude de decisões administrativas, o Tribunal, em razão de voto médio, rejeitou os embargos e, reconhecendo a ilegitimidade do pagamento dos quintos, modulou os efeitos da decisão de modo que aqueles que continuam recebendo até a presente data em razão de decisão administrativa tenham o pagamento mantido até sua absorção integral por quaisquer reajustes futuros concedidos aos servidores. Os Ministros Ricardo Lewandowski e Celso de Mello proviam os embargos de declaração e modulavam os efeitos da decisão em maior extensão. Ficaram vencidos, nesse ponto, os Ministros Marco Aurélio e Rosa Weber. Por fim, o Tribunal, por maioria, também modulou os efeitos da decisão de mérito do recurso, de modo a garantir que aqueles que continuam recebendo os quintos até a presente data por força de decisão judicial sem trânsito em julgado tenham o pagamento mantido até sua absorção integral por quaisquer reajustes futuros concedidos aos servidores, vencidos os Ministros Marco Aurélio e Rosa Weber. Tudo nos termos do voto do Relator. Afirmaram suspeição os Ministros Luiz Fux e Roberto Barroso'. Ausente, justificadamente, nesta assentada, o Ministro Celso de Mello. Plenário, 18.12.2019."
Por aí se vê que, apesar da ilegalidade da incorporação, o STF garantiu, àqueles que recebem parcelas de quintos incorporados no período de 8/4/1998 até 4/9/2001 por decisão administrativa ou decisão judicial não transitada em julgado, a continuidade do pagamento da parcela até sua absorção integral por quaisquer reajustes futuros concedidos aos servidores, o que deve ser feito mediante transformação da vantagem em parcela compensatória. Para aqueles que recebem a parcela com amparo em decisão judicial transitada em julgado, ela estará imune a futuras absorções.
As concessões em estudo contemplam fração de quintos incorporada pelo exercício de função comissionada entre 8/4/1998 e 4/9/2001, havendo registro, nos atos, de que elas decorrem de decisão judicial transitada em julgado.
Assim, uma vez assentados em decisão judicial transitada em julgado, os "quintos" incorporados pelas interessadas após a edição da Lei 9.624/1998 - embora ilícitos - poderão subsistir, nos exatos termos da deliberação do STF, o que não impede, todavia, que esta Corte, no exercício de seu dever constitucional, considere ilegais os atos de aposentadoria ora submetidos à sua apreciação.
	Ante o exposto, voto por que o Tribunal adote a deliberação que ora submeto à apreciação deste Colegiado.
	TCU, Sala das Sessões Ministro Luciano Brandão Alves de Souza, em 15 de março de 2022.
Ministro BRUNO DANTAS
Relator